臺灣高雄地方法院刑事判決　　　　　110年度審金訴字第223號
公　訴　人　臺灣高雄地方檢察署檢察官
被　　　告　簡保勝




上列被告因洗錢防制法等案件，經檢察官提起公訴（110年度偵
字第389號、110年度偵字第4556號），被告於本院準備程序為有
罪之陳述，經合議庭裁定由受命法官依簡式審判程序獨任審理，
判決如下：
    主  文
丁○○幫助犯洗錢防制法第十四條第一項之洗錢罪，處有期徒刑
參月，併科罰金新臺幣貳萬元；罰金如易服勞役，以新臺幣壹仟
元折算壹日。緩刑貳年，並應向公庫支付新臺幣參萬元，且參加
法治教育參場次。緩刑期間付保護管束。
    事  實
一、丁○○明知金融機構帳戶資料（如存摺、金融卡及提款卡密
    碼）為個人理財之重要工具，如提供予不相識之人使用，極
    易遭人利用作為有關財產犯罪之工具，可能使不詳之犯罪行
    為人將該帳戶作為收受、提領特定犯罪所得使用，提領後即
    產生遮斷資金流動軌跡以逃避國家追訴、處罰之效果，竟仍
    不違背其本意，而基於幫助洗錢及幫助詐欺之不確定故意，
    於民國109年8月22日某時許，在臺中市○○區○○路○段
    000號統一超商門市外，將其中國信託商業銀行帳戶（帳號
    ：000000000000號，下稱中信銀行帳戶）之存摺、提款卡及
    提款密碼，交予真實姓名及年籍不詳、綽號「容容」之人，
    以每個月新臺幣（下同）2萬元之代價提供予他人使用。嗣
    「容容」所屬詐欺集團成員於取得該帳戶之存摺等物後，即
    共同為自己不法之所有即洗錢之犯意聯絡，於附表所示時間
    ，分別向甲○○、丙○○施用詐術，致其等陷於錯誤，分別
    於附表所示時間匯款至上開中信銀行帳戶內。嗣經甲○○、
    丙○○發覺遭騙，報警處理，因而循線查悉上情。
二、案經甲○○、丙○○告訴由高雄市政府警察局林園分局報告
    臺灣高雄地方檢察署偵查起訴。
    理  由
一、本件被告丁○○所犯均係死刑、無期徒刑、最輕本刑為3年
    以上有期徒刑以外之罪，其於準備程序進行中就被訴事實為
    有罪之陳述，經受命法官告知簡式審判程序之旨，並聽取當
    事人之意見後，本院合議庭認無不得或不宜改依簡式審判程
    序進行之情形，爰依刑事訴訟法第273條之1第1項、第284條
    之1規定，裁定由受命法官獨任進行簡式審判程序。是本件
    證據調查依刑事訴訟法第273條之2規定，不受同法第159條
    第1項、第161條之2、第161條之3、第163條之1及第164條至
    170條規定之限制，合先敘明。
二、上開犯罪事實，業據被告丁○○於警詢（警一卷第4至5頁）
    、偵訊（偵一卷第33至35頁）及本院審理時（審金訴卷第
    37、53、57頁），均坦承不諱，核與證人即告訴人甲○○
    （警一卷第1至3頁）、丙○○（警二卷第8至10頁）於警詢
    證述之情節，參核相符；並有甲○○提供之網路銀行臺幣活
    存明細截圖、通訊紀錄各1份（警一卷第15至16頁）、丙○○提供之名下中華郵政及玉山銀行存摺封面、內頁影本及存
    戶交易明細、Line對話紀錄、手機通訊紀錄及交易明細之翻
    拍照片各1份（警二卷第11至22頁）、被告中信銀行帳戶之
    客戶基本資料及存款交易明細各1份（警一卷第19至21頁）
    在卷可資佐證。按金融帳戶與存戶個人的財產權益密切相關
    ，屬個人儲蓄理財工具，具有專屬性及隱私性。若是將個人
    金融帳戶的存摺、金融卡及提款密碼交付他人，等於容任他
    人可自由使用自己的帳戶存提款項，甚至作為犯罪用途，俗
    稱「人頭帳戶」。且按照目前金融實務，一般人可自由在金
    融機構開戶，不須使用他人的金融帳戶，若有向他人收取或
    借用金融帳戶使用，顯然為了隱匿身分及金錢流向，一般人
    均有預見可能作為詐欺、洗錢等犯罪使用。尤其現今社會上
    ，詐騙集團皆是利用人頭帳戶作為詐欺、洗錢犯罪工具，藉
    以製造金錢流向的斷點，而收受、隱匿犯罪所得，並隱藏詐
    騙集團的真正身分而逃避追查，此種犯罪手法廣經媒體報導
    並屢經政府宣導民眾防範，已成一般常識。經查，被告為成
    年人，教育程度為高職肄業，已在社會就業相當期間（審金
    訴卷第57頁），可見其具有社會一般智識程度，對上述常識
    本屬知悉，對提供帳戶給不熟識之人，等同放任對方隨意使
    用，縱使不依約定用途而作為犯罪使用，亦無從控管，而可
    能被作為詐騙工具等情，當然有所預見，卻仍然提供上述人
    頭帳戶，主觀上對於縱使所提供的帳戶被當作詐欺、洗錢的
    犯罪工具使用，因而幫助他人實行詐欺、洗錢等犯罪，顯然
    亦在其預見範圍內，而不違背其本意。是被告主觀上具有幫
    助詐欺、洗錢之間接犯意，客觀上有提供人頭帳戶給他人作
    為本件詐欺、洗錢犯罪工具之幫助行為，自應負幫助犯之罪
    責。是被告前揭任意性自白，核與卷內積極事證，參核相符
    ，堪以採信。是本案事證明確，被告上開犯行，堪以認定，
    均應依法論科。
三、論罪科刑：
  ㈠按洗錢防制法第14條第1項之一般洗錢罪，與同法第2條、第
    3條洗錢行為所定之「特定犯罪」（如本案中之詐欺取財）
    ，乃不同構成要件之犯罪，其中特定犯罪只是洗錢行為的「
    不法原因聯結」而非構成要件行為，特定犯罪之既遂與否，
    與洗錢行為之實行間，不具有時間先後的必然性，只要實行
    洗錢行為在後續因果歷程中，可以實現掩飾、隱匿特定犯罪
    所得之效果，即得成立一般洗錢罪，不以「特定犯罪已發生
    」或「特定犯罪所得已產生」為必要。又洗錢防制法第2條
    修正說明第4點已敘明有關是否成立該條第3款洗錢行為之判
    斷重點「在於主觀上是否明知或可得而知所收受、持有」，
    即不以「明知」為限；洗錢防制法第2條規定之洗錢行為又
    無「明知」之要件，在解釋上自不能限於確定故意（直接故
    意），仍應包含不確定故意（未必故意或間接故意）。而提
    供金融帳戶提款卡及密碼之行為人，雖因失去對自己帳戶之
    實際管領權限，尚無收受、持有或使用特定犯罪所得，及移
    轉或變更特定犯罪所得之行為；且於被害人匯入款項時，金
    流仍屬透明易查，尚不能達到掩飾或隱匿特定犯罪所得之來
    源、去向及所在之作用，須待款項遭提領後，始產生掩飾、
    隱匿之結果，無從成立一般洗錢罪之直接正犯。然而，如提
    供金融帳戶之行為人主觀上認識該帳戶可能作為對方收受、
    提領特定犯罪所得使用，對方提領後會產生遮斷金流以逃避
    國家追訴、處罰之效果，仍基於幫助犯意，提供該帳戶之提
    款卡及密碼，以利洗錢實行，應論以一般洗錢罪之幫助犯（
    最高法院刑事大法庭108年度台上大字第3101號裁定意旨參
    照）。是被告可預見將其中信銀行帳戶之存摺、金融卡及提
    款密碼，任意交給無信賴關係之他人使用，即無從控管實際
    用途，可能作為對方收受、提領詐騙他人財產犯罪所得使用
    之人頭帳戶，於提領贓款後產生遮斷金流以逃避國家追訴、
    處罰之效果，仍提供該帳戶任憑對方使用，主觀上顯然有縱
    使上述帳戶遭對方作為收受、提領詐欺犯罪所得使用，以掩
    飾、隱匿犯罪所得，因而幫助對方實行詐欺、洗錢犯行亦無
    所謂，而不違背其本意之間接犯意。依上述說明，除論以詐
    欺取財罪之幫助犯外，並應論以一般洗錢罪之幫助犯。
  ㈡核被告所為，係犯刑法第30條第1項、第339條第1項之幫助
    詐欺取財罪，及刑法第30條第1項、洗錢防制法第14條第1項
    之幫助一般洗錢罪。被告提供本件帳戶之幫助詐欺及幫助一
    般洗錢犯行，情節較正犯為輕，爰依刑法第30條第2項之規
    定，按正犯之刑減輕之。又被告於本院審判中自白幫助洗錢
    之犯行，爰依洗錢防制法第16條第2項規定，減輕其刑，應
    依法遞減之。被告以一提供銀行帳戶之行為，同時觸犯幫助
    詐欺取財罪、幫助一般洗錢罪等2罪名，屬刑法第55條之想
    像競合犯，應從法定刑較重之幫助一般洗錢罪處斷。
  ㈢爰以行為人之責任為基礎，審酌被告正值壯年，智識程度非
    低，可預見將銀行帳戶之存摺、提款卡及密碼提供他人，供
    他人詐欺取財，使實施詐欺行為之人得以隱藏身份，減少遭
    查獲風險，助長詐欺之犯罪風氣，因而造成告訴人等求償上
    之困難，所為實值非難。惟念其犯後終能於本院審理時坦承
    犯行，態度非惡，考量被告行為造成本件被害人受害金額，
    迄未與告訴人甲○○、丙○○達成和解或賠償，兼衡被告自
    陳學歷為高職肄業，現在從事大貨車司機工作，月收入約4
    至5萬元，已離婚，有1名子女，但無監護權等智識、家庭、
    經濟狀況（本院卷第57頁）等一切情狀，量處如主文所示之
    刑，並諭知罰金如易服勞役之折算標準。
四、末查，被告前於92年間因竊盜、恐嚇案件，經臺灣少年及家
    事法院以93年度少連字第34號判決判處有期徒刑5 年，上訴
    後，經臺灣高等法院高雄分院臺灣以93年度少連上訴字第39
    號判決，駁回上訴確定，於99年5月21日縮刑假釋出監，並
    付保護管束，於99年12月18日保護管束期滿，假釋未經撤銷
    ，視為執行完畢等情，有臺灣高等法院被告前案紀錄表在卷
    可查（詳前科卷內），是被告確係因故意犯罪受有期徒刑以
    上刑之宣告執行完畢後，5年以內未曾因故意犯罪受有期徒
    刑以上刑之宣告。本院考量被告前次犯罪執行完畢後，並無
    因故意犯罪而受有期徒刑以上刑之宣告前科，顯見前次刑之
    執行確已有教化之效，而其本件偶因一時失慮致罹刑章，犯
    後於本院審理時已知坦承犯行，態度尚可，並審酌被告本件
    未獲有犯罪所得，足認被告經此偵審程序，當知所警惕，信
    無再犯之虞，本院認為所宣告之刑，以暫不執行為適當，依
    刑法第74條第1項第2款規定，宣告緩刑2年，以勵自新。又
    為督促被告深切反省金融帳戶安全之重要性，提昇其法治觀
    念，以免再蹈覆轍，並確保被告緩刑之宣告能收具體之成效
    ，爰依刑法第74條第2項第4款、第8款、第93條第1項第2 款
    規定，命被告應支付公庫相當金額，且參加法治教育一定場
    次，均如主文所示，緩刑期間付保護管束，作為緩刑之負擔
    。又被告倘違反上述履行義務，且情節重大，足認原宣告之
    緩刑難收其預期效果，而有執行刑罰之必要者，得由檢察官
    斟酌情節為撤銷緩刑宣告之聲請，附此敘明。
五、沒收之說明
  ㈠關於被告犯洗錢罪之洗錢標的：
    洗錢防制法於105年12月28日修正，於106年6月28日生效施
    行，其中第18條修正為「犯第14條之罪，其所移轉、變更、
    掩飾、隱匿、收受、取得、持有、使用之財物或財產上利益
    ，沒收之；犯第15條之罪，其所收受、持有、使用之財物或
    財產上利益，亦同（第1項）。以集團性或常習性方式犯第
    14條或第15條之罪，有事實足以證明行為人所得支配之前項
    規定以外之財物或財產上利益，係取自其他違法行為所得者
    ，沒收之（第2項）。對於外國政府、機構或國際組織依第
    21條所簽訂之條約或協定或基於互惠原則，請求我國協助執
    行扣押或沒收之案件，如所涉之犯罪行為符合第3條所列之
    罪，不以在我國偵查或審判中者為限（第3項）。」而關於
    犯罪行為人犯洗錢防制法第14條之罪，其所掩飾之財物本身
    僅為洗錢之標的，難認係供洗錢所用之物，故洗錢行為之標
    的除非屬於前置犯罪之不法所得，而得於前置犯罪中予以沒
    收者外，既非本案洗錢犯罪之工具及產物，亦非洗錢犯罪所
    得，尤非違禁物，尚無從依刑法沒收規定予以宣告沒收，自
    應依上開第18條第1項前段規定予以宣告沒收。且此規定係
    採義務沒收主義，祇要合於前述規定，法院即應為相關沒收
    之諭知，然該洗錢行為之標的是否限於行為人者始得宣告沒
    收，法無明文，實務上一向認為倘法條並未規定「不問屬於
    犯罪行為人與否均沒收」時，自仍以屬於被告所有者為限，
    始應予沒收。本院認在法無明文之情形下，宜從有利於被告
    之認定。是本件被告既已將中信銀行帳戶之存摺、提款卡及
    密碼，全部交由「容容」及其所屬之詐騙集團成員支配使用
    ，則被告對匯入該帳戶內之款項已無事實上管領權，又無證
    據證明被告為實際上提款之人，依卷內現有事證，亦查無被
    告因本案有獲取任何歸屬於被告之財物或財產上利益，是本
    案無從依洗錢防制法第18條第1項或刑法第38條之1第1項規
    定宣告沒收。
  ㈡次查本件卷證內，尚無積極證據足認被告有何因提供中信銀
    行帳戶予「容容」及其所屬之詐騙集團使用，而獲取報酬、
    取得財物或財產上利益，亦無積極證據證明被告就本件詐騙
    所得財物，有所朋分，尚難認被告就本件犯行有何犯罪所得
    可資沒收或追徵，附此敘明。
據上論斷，應依刑事訴訟法第273條之1第1項、第284條之1、第
299條第1項前段，洗錢防制法第14條第1項、第16條第2項，刑法
第11條前段、第30條第1項前段、第2項、第339條第1項、第55條
前段、第42條第3項、第74條第1項第2款、第2項第4款、第8款、
第93條第1項第2款，刑法施行法第1條之1第1項，判決如主文。
本案經檢察官乙○○提起公訴，檢察官呂乾坤到庭執行職務。
中    華    民    國   110    年    10    月    20    日
                  刑事第五庭    法  官  李昆南
以上正本證明與原本無異。
如不服本判決應於收受判決後20日內向本院提出上訴書狀，並應
敘述具體理由。其未敘述上訴理由者，應於上訴期間屆滿後20日
內向本院補提理由書(均須按他造當事人之人數附繕本)「切勿逕
送上級法院」。
因疫情而遲誤不變期間，得向法院聲請回復原狀。
中    華    民    國   110    年    10    月    20    日
                                書記官  鄭仕暘
附表：
┌──┬───┬───────────────────┐
│編號│告訴人│    詐  騙  時  間  及  方  式        │
├──┼───┼───────────────────┤
│ 1  │甲○○│詐騙集團成員於109年8月24日下午6 時29分│
│    │      │許，撥打電話予甲○○，假冒為Instagram │
│    │      │平台雨傘賣家及中國信託銀行客服人員，佯│
│    │      │稱甲○○先前購物時，因會計小姐疏失誤將│
│    │      │其設定為高級會員，需匯款以解除會員資格│
│    │      │及購買紀錄云云，致甲○○陷於錯誤，於同│
│    │      │日下午6時58分許，匯款新臺幣（下同）812│
│    │      │3元至本件中信銀行帳戶內。             │
├──┼───┼───────────────────┤
│ 2  │丙○○│詐騙集團成員於109年8月24日下午5 時許，│
│    │      │撥打電話予丙○○，假冒為出售公仔及玉山│
│    │      │銀行客服人員，佯稱丙○○先前購物時，因│
│    │      │內部問題造成訂單重複，須依指示操作以解│
│    │      │除重複訂單云云，致丙○○陷於錯誤，分別│
│    │      │於同日下午6時15分、6時22分許，匯款4989│
│    │      │5元、49895元至本件中信銀行帳戶內。    │
└──┴───┴───────────────────┘
 
附錄本判決論罪科刑法條：
中華民國刑法第30條
幫助他人實行犯罪行為者，為幫助犯。雖他人不知幫助之情者，
亦同。
幫助犯之處罰，得按正犯之刑減輕之。 
中華民國刑法第339條第1項
意圖為自己或第三人不法之所有，以詐術使人將本人或第三人之
物交付者，處5 年以下有期徒刑、拘役或科或併科50萬元以下罰
金。
洗錢防制法第2條
本法所稱洗錢，指下列行為：
一、意圖掩飾或隱匿特定犯罪所得來源，或使他人逃避刑事追
    訴，而移轉或變更特定犯罪所得。
二、掩飾或隱匿特定犯罪所得之本質、來源、去向、所在、所
    有權、處分權或其他權益者。
三、收受、持有或使用他人之特定犯罪所得。
洗錢防制法第14條
有第二條各款所列洗錢行為者，處7 年以下有期徒刑，併科新臺
幣5 百萬元以下罰金。
前項之未遂犯罰之。
前二項情形，不得科以超過其特定犯罪所定最重本刑之刑。